【裁判字號】    97,台上,5310
【裁判日期】    971023
【裁判案由】    背信
【裁判全文】
最高法院刑事判決            九十七年度台上字第五三一０號
上  訴  人  台灣高等法院檢察署檢察官
被      告  甲○○
            乙○○
            丙○○
            丁○○（原名賴盛隆）
上列上訴人因被告等背信案件，不服台灣高等法院中華民國九十
七年四月二十九日第二審更審判決（九十六年度重上更(六)字第一
０八號，起訴案號：台灣板橋地方法院檢察署八十三年度偵續(三)
字第四八號），提起上訴，本院判決如下：
    主  文
上訴駁回。
    理  由
按刑事訴訟法第三百七十七條規定：上訴於第三審法院，非以判
決違背法令為理由，不得為之。是提起第三審上訴，應以原判決
違背法令為理由，係屬法定要件。如果上訴理由書狀並未依據卷
內訴訟資料，具體指摘原判決不適用何種法則或如何適用不當，
或所指摘原判決違法情事，顯與法律規定得為第三審上訴理由之
違法情形，不相適合時，均應認其上訴為違背法律上之程式，予
以駁回。本件原判決維持第一審關於諭知被告甲○○、乙○○、
丙○○、丁○○均無罪部分之判決，駁回檢察官在第二審之上訴
，係以公訴意旨略稱：被告甲○○於民國六十九年間與告訴人戊
○○、楊阿潭、張根藤等（下稱告訴人）訂立合夥興建房屋契約
，共同承受案外人陳宗禮前於六十八年十月十八日，與陳炳思（
前經原審更二審判決無罪後死亡）、被告乙○○及陳錄煌（已死
亡，經原審更二審為不受理判決確定）之父陳井、陳德隆（已死
亡，經原審更五審為不受理判決確定）等人就其等所有坐落台北
縣三峽鎮○○段○○段第一九九、二０四、二０八、四六、四五
之一、三一、三四之二、七一之二等地號土地，面積共約一萬五
千坪；與洪順天（已死亡，經不起訴處分確定）就其所有坐落同
小段第四五、四五之一、三二、三三、三七、三八、三九、四０
、四二、四０之一等地號土地，面積共約三千三百坪；及與被告
丙○○就其所有坐落同小段第七０、三七之一、六八、六九、七
一之一、四五之三、四三、四０、四０之三等地號土地，面積共
約二千四百坪，所簽訂之合建契約（下稱合建契約）中建方之權
利義務，並給付陳宗禮新台幣四百二十九萬元以為對價，且依約
完成中央大社區第一期房屋興建而交屋。另為開發第二期建屋工
程約二萬零七百五十坪之基地（下稱系爭土地），更於七十年間
委由甲○○為起造人，取得台北縣政府建設局柒拾雜字第０一五
號及柒拾使雜字第００六號雜項執照，斥資從事整地開發及施作
多項工程。嗣因系爭土地經台北縣政府於七十年二月十四日公告
編定為山坡地保育區，暫不編定用途而禁建，甲○○並將合夥之
持股中四股轉讓與告訴人陳文俊、林鄭紅蓮、白秀正，僅餘０．
四股。後來台北縣政府於七十八年十二月二十三日准將系爭土地
登記為山坡地保育區丙種建築用地，甲○○乃於同年月二十六日
檢附土地使用權同意書通知地主陳炳思、丙○○等人蓋章同意使
用，詎陳炳思、陳錄煌、陳德隆、乙○○、丙○○、洪順天等人
見禁建解除且土地價值高漲，原合建可得利益，已無法滿足，乃
拒絕同意及提出辦理建造執照申請所需之文件，甲○○乃向陳炳
思、陳錄煌、陳德隆、乙○○、丙○○及洪順天等人訴請履行合
建契約，是甲○○主觀上已明知上開合夥關係仍然存在而受任處
理合夥事業之土地開發等事宜，且認為地主陳炳思等人應按合建
契約履行，竟意圖為自己及陳炳思、陳錄煌、乙○○、陳德隆、
丙○○、洪順天等人不法之利益與損害其他合夥人即告訴人之利
益，撤回起訴，且串同土地代書即被告丁○○（原名賴盛隆，自
六十九年五月二十日起即受戊○○等之委任處理其與陳炳思等地
主間之合建契約相關事宜，並代為保管一切文件）及整地開發承
包者之一王居仁（已死亡，經原審更四審為不受理判決確定），
由丁○○、王居仁另媒介他人向陳炳思等地主購買合建土地而過
戶與他人，使合建契約無法履行，並將整地開發雜項執照上之開
發權讓渡與他人。丁○○、王居仁均明知有上開合夥關係存在及
合建契約履行之爭議存在，竟與甲○○基於犯意之聯絡，媒介傅
家增、林清榮（業經不起訴處分）向陳炳思、陳錄煌、乙○○、
陳德隆、丙○○購買系爭土地。地主陳炳思等五人均明知上情，
亦意圖為自己及甲○○不法之利益與損害告訴人之利益，而允諾
出售土地，乃安排由甲○○為買受人佯與陳炳思等於八十年八月
間簽訂土地買賣契約，將系爭土地過戶與甲○○，再由甲○○將
土地過戶與傅家增、林清榮指定之彼等共同投資人即陳英桃、陳
正宗（傅家增妻弟）、林敏煌（林清榮侄子）（以上三人均經不
起訴處分確定），而由傅家增等直接簽發支票給付土地價款與地
主陳炳思等人。甲○○則將合建之權利連同整地開發之雜項執照
轉讓與買主即傅家增等人，使其本人及地主陳炳思等人獲取鉅額
不法利益，並損害其他合夥人即告訴人之利益，因認被告甲○○
、乙○○、丙○○、丁○○等共同涉有刑法第三百四十二條第一
項之背信罪嫌。而以：公訴人認被告等涉犯背信罪嫌，無非依告
訴人之指訴，及有合夥契約、合建契約、買賣契約、民事判決、
雜項執照及土地登記簿謄本等影本為證，且甲○○與告訴人間之
合夥關係未經清算，其等在合建土地上建築一期房屋後，又申領
得雜項執照，持續整地開發，甲○○並曾請求地主履行合約而提
起訴訟，主觀上明知合夥契約未消滅，仍係受合夥人之委任而處
理事務，其餘被告等亦均明知甲○○之行為已違背其任務且均已
生損害其合夥人之利益，竟仍虛立買賣契約將系爭土地過戶與甲
○○，再輾轉過戶與陳英桃等人，犯行堪以認定等情，為其論據
。但訊之被告等均堅決否認有被訴之背信犯行，甲○○辯稱：本
件僅伊與告訴人間有合夥關係，雜項執照係伊以自己名義申請，
編定為丙種建築用地後，伊對地主起訴請求履行契約，經法院判
決敗訴，丁○○說土地有人要買，伊因無權利，要丁○○與地主
談等語；乙○○、丙○○均稱：伊等係與甲○○合建，與告訴人
間無契約關係，不知甲○○與告訴人合夥之事，伊等與甲○○解
除契約後出賣合建土地，應不生背信問題等語；丁○○亦稱：伊
係受甲○○委託，依其指示處理事務，與告訴人間無契約關係，
陳宗禮只有與甲○○簽約等語。且查：(1)本件陳宗禮原與地主間
合建契約之權利義務，僅由甲○○概括承受，此有甲○○及地主
陳錄煌、乙○○、陳德隆等人之供述暨卷附土地合建房屋契約書
、同意拋棄建築書等可稽。告訴狀所提陳宗禮與地主間「土地合
建房屋契約書」之末，雖有「立約人戊○○重新路三段六三號」
、「甲○○」之字樣，並蓋用其二人之印文，然其契約內容仍記
載：「建主陳宗禮（以下簡稱乙方）……」，上開字樣及印文顯
係事後所加註及蓋印，足證合建契約之主體僅存在於甲○○與地
主陳炳思等人間；另卷附陳宗禮出具之切結書，亦僅就道路通行
權移轉而為約定，尚難單憑其上有戊○○之名，認告訴人亦為合
建契約之主體。告訴人主張其等係與甲○○共同承受合建契約之
權利義務，委無足採。(2)系爭土地於七十年二月十四日經台北縣
政府變更為山坡地保育區未編定用途之土地，同年三月十八日經
內政部公告，致無法繼續建築房屋，此係因不可歸責於合建契約
雙方當事人之事由，致給付不能，依民法第二百二十五條第一項
及第二百六十六條第一項之規定，甲○○與地主間均免為給付及
對待給付義務，兩造間之合建關係，應因而歸於消滅。雖原合建
土地嗣於七十八年十二月二十三日經政府編列為丙種建築用地而
得興建房屋，然合建關係既已消滅於前，甲○○自不能再本於原
合建契約請求地主履行，甲○○訴請地主陳炳思等履行合建契約
之民事訴訟，因而遭法院判決敗訴，此並有本院八十年度台上字
第七四三號及原審八十年度重上更(一)字第三九號民事判決可參。
(3)由告訴人提出之現金支出傳票、請款單、支出紀錄本及七十五
年帳目報表等，固見甲○○、員工李滿珠於七十五年間仍繼續向
合夥事業支領薪資，及有支出水電費、電話費等，其等合夥事業
有繼續經營之情事，但乙○○等地主均堅詞否認於原訂合建契約
因禁建致給付不能後，有期待合建土地待解除禁建或變更編定後
，願意繼續合建之意思，並無與甲○○成立合建新契約之情事。
另經內政部九十六年十一月一日內授中辦地字第０九六００五三
二八０號函，檢送原審之甲○○於七十八年間向主管機關申請核
准系爭土地變更編定為丙種建築用地有關文件，其中並無土地所
有權人之土地所有權狀、印鑑證明、印鑑章等資料，至地主出具
之同意書，則僅能證明地主陳炳思等人同意委由甲○○向台北縣
政府申請辦理土地變更事宜，地主既非同意甲○○得使用土地並
據以辦理建築執照之申請，以供繼續合建之用，亦無從據此推認
地主有繼續合建或與甲○○成立新合建契約之意思。另參以甲○
○於偵查之初即供稱：「地主不願讓我們合夥繼續蓋屋，我有請
求其他合夥人同意對地主們提起民事訴訟，但其他合夥人不同意
。」等語，此與證人王居仁於偵查中所供：「在申請丙種雜項使
用執照時，有一次與甲○○、戊○○、楊阿潭夫婦、陳文俊等人
在山海關餐廳吃飯時，我說契約太久了，地主不同意用原來的合
建條件合建。而打算要與地主打官司及申請變更丙種建築用地，
戊○○與楊阿潭說土地賣給嘉美公司與他們沒有關係。」等語相
符，甲○○依合建契約對地主訴請履行契約，應僅係甲○○單方
面對合建契約效力之認知而已。是甲○○與告訴人間之合夥契約
當時縱仍有效，但甲○○因告訴人不欲就系爭土地續行合夥興建
房屋，乃自行出資申請辦理土地變更事宜，及獨力提起民事訴訟
請求地主履行合建契約，經法院判決認定合建關係消滅，始以其
係原雜項執照名義人，被動與地主重新訂約買賣土地，主觀上應
無為自己不法利益及損害告訴人利益之意圖。(4)台北縣政府建設
局柒拾雜字第０一五號及柒拾使雜字第００六號雜項執照，係甲
○○個人以起造人身分取得，有各該執照影本在卷可憑；縱各該
執照與合夥事業具有一定之依存關係，但因甲○○已認定告訴人
不欲進行合夥興建房屋之事宜，而各該執照係甲○○個人身分取
得，其將之轉讓予傅家增等人，亦難認有何背信之故意。(5)據丁
○○於偵查中陳稱：「簽土地買賣契約時，我確實在場，王居仁
、陳正宗、陳錄煌、陳德隆、丙○○、陳炳思、傅家增等人在場
，甲○○有在字據上簽收，但實際由傅家增開支票給地主。另外
，地主為何要先過戶給甲○○，因為山坡地使用執照是甲○○的
名字，如果地主要把土地賣給其他人，一定要甲○○蓋章才能出
售，因為有這一層利害關係，所以地主才要把土地先過戶到甲○
○名下。」等語，且傅家增等人向地主購買系爭土地，目的在建
築房屋，將來開發仍需利用上開甲○○個人名義請得之雜項執照
，故傅家增等人要求甲○○同意使用上開權利，因而先由甲○○
與地主簽立買賣契約，再由甲○○轉而與傅家增等人簽立買賣契
約，雙方契約明訂買賣價款包括土地開發權及所有權，且甲○○
係以傅家增交付之票據直接持交地主，土地之所有權則由地主直
接移轉登記予傅家增之合夥人陳英桃等人各等情，均有雙方所訂
土地買賣契約書、土地登記簿謄本在卷可查，不悖交易習慣，並
省一道勞費，自不能妄指甲○○與其餘被告等有何背信之故意。
(6)本件合建關係既已消滅，甲○○不得再行請求地主履行契約，
即無權限制或禁止地主就系爭土地另與他人締約合建或買賣，地
主即被告乙○○、丙○○等縱無甲○○、丁○○及王居仁等人居
間介紹買賣土地，亦本得自由價賣原合建土地與任何人，甲○○
、丁○○居間介紹買賣土地，並無損及告訴人任何權利，要與刑
法背信罪之構成要件有間。(7)綜合上述，檢察官舉出之證明方法
，尚不足以證明被告等犯罪，此外復查無其他積極事證足認被告
等有何背信犯行，本件係不能證明被告等犯罪，第一審為被告等
無罪之判決，並無不合，應予維持各等情。經依卷內資料，說明
論證綦詳，其推理論斷衡諸經驗及論理等證據法則皆無違背，尚
無違法情事。上訴意旨略稱：(1)卷附土地合建房屋契約書上戊○
○及甲○○之簽名、蓋章固為事後所為，原審既認定其間為合夥
關係，則告訴人與地主乙○○等人間，是否並無合建契約關係，
尚值商榷。(2)告訴人與甲○○於系爭土地經公告禁建期間，仍在
其上整地及作水土保持，地主均知告訴人與甲○○為合夥關係，
非但未出面反對，復出具同意書，委由甲○○申辦變更編定為丙
種建築用地，其間告訴人曾為地主繳稅、為甲○○代償積欠地主
之債務，地主亦未退還保證金，雙方並無解除或終止合建契約之
意思表示，且合建契約係以合建比率分配房屋，與系爭土地編定
為丙種建築用地後建蔽率之變更無關，甲○○復對地主起訴請求
履行契約，足證有民法第二百四十六條第一項但書「預期於不能
之情形除去後為給付」之意思合致，合夥及合建契約均繼續存在
，並未因禁建而消滅。原判決未加斟酌，有違證據法則。原判決
所引用本院八十年度台上字第七四三號及原審八十年度重上更(一)
字第三九號民事判決，均認本件合建關係因系爭土地禁建致給付
不能而歸於消滅等情，並無足取。(3)丁○○自始參與本件合建之
事，知悉告訴人與甲○○間有合夥關係，並保管合建土地之所有
權狀及其他證件，一直向合夥請領各項代書費用，為合夥委任之
代書，甲○○為合夥人之一，並執行合夥事業，其等勾結地主，
均未經其他合夥人之同意，擅將系爭土地轉售他人，牟取不法利
益，自應負刑法背信罪責。原判決就此未置一詞，有不載理由之
違法等語。惟查原判決對於告訴人與地主間並無合建契約關係，
該合建關係於合建土地經政府公告禁建後，因給付不能而消滅，
縱甲○○與告訴人間合夥關係仍屬存在，甲○○與其餘被告等嗣
後出售系爭土地，要與刑法背信之構成要件有間，不能繩以該罪
等情，經逐一論斷明確，俱如上述，於法難認違誤。經核上訴意
旨，並未依據卷內訴訟資料，具體指摘原判決不適用何種法則或
如何適用不當，係置原判決所為明白論斷於不顧，仍持已為原判
決指駁之陳詞再事爭辯，及對於事實審法院取捨證據與自由判斷
證據證明力之職權行使，徒以自己之說詞，任意指摘，難認已符
合首揭法定之第三審上訴要件。本件上訴違背法律上之程式，應
予駁回。又本件雖屬刑事訴訟法第三百七十六條第一款所列案件
，惟於修正刑事訴訟法施行前，原得上訴於第三審法院，且已繫
屬於法院，依刑事訴訟法施行法第五條第一項規定，仍應依施行
前之法定程序終結之，附予敘明。
據上論結，應依刑事訴訟法第三百九十五條前段，判決如主文。
中    華    民    國  九十七  年    十    月  二十三  日
                      最高法院刑事第十庭
                          審判長法官  邵  燕  玲
                                法官  李  伯  道
                                法官  孫  增  同
                                法官  李  英  勇
                                法官  黃  正  興
      本件正本證明與原本無異
                                      書  記  官
中    華    民    國  九十七  年    十    月  二十八  日
                                                      V


司法院資訊處製作；財團法人民間司法改革基金會備份。
